【裁判字號】    92,上易,862
【裁判日期】    920619
【裁判案由】    侵占等
【裁判全文】
臺灣高等法院刑事判決                            九十二年度上易字第八六二號
    上  訴  人  台灣士林地方法院檢察署檢察官
    被      告  甲○○
    選任辯護人  徐家福律師
右上訴人因被告侵占等案件，不服臺灣士林地方法院九十一年度易字第九二三號，中
華民國九十二年一月二十一日第一審判決（起訴案號：臺灣士林地方法院檢察署九十
一年度偵字第七九一八號），提起上訴，暨臺灣士林地方法院檢察署移請併案審理 (
九十二年度偵字第一二四０號)，本院判決如左：
    主  文
原判決撤銷。
甲○○連續意圖為自己不法之所有，而侵占對於業務上所持有之物，累犯，處有期徒
刑壹年陸月。
    事  實
一、甲○○前於民國八十一年間因詐欺案件，經台灣台北地方法院判處有期徒刑一年
    ，於八十四年六月十六日假釋縮刑期滿執行完畢，又八十六年間，因違反律師法
    案件，經台灣台北地方法院判處有期徒刑八月，併科罰金一千元，上訴後，本院
    撤銷改判有期徒刑四月，如易科罰金以三百元折算一日確定，並於同年四月二十
    四日易科罰金執行完畢。猶不知悔改，其係設於桃園縣龜山鄉○○○路三十八之
    三號十一樓之七「泰威聯合管理顧問有限公司」（下稱泰威公司）之實際負責人
    ，從事受客戶委託代為辦理徵信服務、企業經營管理顧問之業務，於業務上辦理
    不動產之假扣押為其完成主要業務所附隨之準備工作與輔助工作，而為從事業務
    之人。緣乙○○因其經營之公司設於泰威公司樓下，因地利之便，乃於九十年二
    月間，委託泰威公司全權代為處理土地繼承分割及假扣押、假處分保全聲請事宜
    。詎甲○○因個人財務困難，竟萌生意圖為自己不法所有之概括犯意，分別於如
    附表所示之時間，在泰威公司內，收受乙○○交付如附表所示之支票或現金，總
    計金額新臺幣（下同）四百六十九萬四千五百元，未依約辦理假扣押、假處分聲
    請，而連續將業務上所持有如附表所示金額現金，以變易持有為所有之意思，悉
    予侵占入己，並將如附表所示金額支票存入泰威公司萬通商業銀行林口分行00
    000000000000號帳戶內兌領，得款盡數挪用以支付泰威公司人事費
    用、押租金、個人投資及清償債務等他途。嗣於九十一年五月間，乙○○因調閱
    相關繼承土地登記謄本，發覺其上並無執行法院之保全登記，而向甲○○求證，
    甲○○乃於犯罪後未被有偵查犯罪職務之公務員發覺前，於九十一年七月二十四
    日具狀向臺灣士林地方法院檢察署檢察官自首，主動表示挪用乙○○所交付假扣
    押擔保金並陳述侵占之經過，而自願接受裁判。
二、案經甲○○自首後由臺灣士林地方法院檢察署檢察署檢察官偵查起訴。
    理  由
一、右揭事實，業據被告甲○○於偵查、原審及本院調查時迭次坦承不諱（詳見偵查
    卷第九頁至第十頁、第二十二頁至第二十四頁、原審卷九十二年一月七日審判筆
    錄、本院九十二年五月十五日訊問筆錄），核與被害人乙○○於檢察官偵查、原
    審審理及本院調查中指訴（詳見偵查卷第二十二頁至第二十四頁、原審卷九十二
    年一月七日審判筆錄、本院九十二年五月一日訊問筆錄）及證人即泰威公司登記
    名義負責人鄧文莉於偵查中（詳見偵查卷第九頁至第十頁）證述之情節均相符合
    ，復有泰威公司經濟部公司執照（詳見偵查卷第三十二頁，記載負責人登記為鄧
    文莉，所營事業為企業經營管理顧問業及徵信服務業）、泰威公司桃園縣政府營
    利事業登記證（詳見偵查卷第三十三頁，記載公司設址於桃園縣龜山鄉○○村○
    ○○路三十八之三號十一樓之七）、萬通商業銀行林口分行九十一年九月五日萬
    通林口字第三十號函送泰威公司帳號00000000000000號九十年至
    九十一年之帳戶往來明細（詳見偵查卷第三十九頁至第五十二頁，其中第四十頁
    記載九十年二月十三日存入一百八十六萬二千二百五十元、第四十一頁記載九十
    月三月十五日存入一百八十六萬二千二百五十元）、臺灣臺北地方法院所屬民間
    公證人陳永星事務所公證書（詳見偵查卷第十六頁）、海灣國際法律事務所還款
    協議書（詳見偵查卷第十八頁，載明乙○○、甲○○、鄧文莉於九十一年九月十
    一日簽定備忘錄，甲○○及鄧文莉願連帶負責六百三十六萬五千元之債務）、海
    灣國際法律事務所備忘錄（詳見偵查卷第三十六頁，載明由債權人邱基鋒、乙○
    ○，債務人鄧文莉及甲○○於九十一年九月四日簽立）、郵政跨行匯款申請書（
    詳見偵查卷第三十七頁，載明證人鄧文莉匯款予乙○○）等附卷可稽，顯見被告
    之任意性自白與事實相符，本案事證明確，被告犯行洵堪認定，應予依法論科。
二、按刑法第三百三十六條第二項所謂「業務」，係指反覆以同種類之行為為目的之
    社會活動而言，不以有特別技能始能從事之事務為必要，亦不受職業之限制，不
    論為全職（專）或半（兼）職，主要事務或附隨事務，有給或無給，已否得法律
    許可，凡實際上持續從事特定事務即足當之 (最高法院八十六年臺上字第六四０
    五號、八十五年臺上字第六五三號判決意旨參照) 。查被告係泰威公司實際負責
    人，其因所從事辦理徵信服務、企業經營管理顧問之業務，而受乙○○委託全權
    代為處理土地繼承分割事宜，向法院聲請實施假扣押或假處分，因而收取如附表
    所示金額之支票及現金為其附隨之業務，屬從事業務之人，其將業務上所持有之
    支票、現金，侵吞入己，核其所為，係犯刑法第三百三十六條第二項之業務侵占
    罪。按刑法上之接續犯，係指利用同一機會或時間及場所極接近之情況下，接續
    實施同一構成要件，侵害同一法益而其間在事實上有不可分離之密接關係而言。
    至於連續犯乃指有數個獨立之犯罪行為，基於一個概括犯意反覆為之，而犯同一
    罪名，且其概括犯意，必須多次犯罪行為自始均在一個預定犯罪計畫以內，出於
    主觀上始終如一犯意之進行者而言。本件被告侵占自乙○○處收取如附表所示之
    款項，擅自為處分之四次行為，時間連續長達十個月，且係告訴人乙○○分別數
    次委請被告處理土地繼承分割及假扣押、假處分保全聲請事宜，其中附表編號一
    部分之款項，係乙○○為台灣桃園地方法院九十年度全八字一０八一號案件，而
    提出之辦理假扣押擔保之款項；附表編號二、三部分，係乙○○為辦理九十年度
    全字第二一二０號案件，而提出之辦理假處分擔保之款項；附表編號四則係乙○
    ○為另案九十年度桃簡調字第二０三號案件，而提出之辦理不同筆土地假處分之
    擔保款項，此為被告所自承 (見本院九十二年五月十五日訊問筆錄) ，並有前開
    各該裁定或民事聲請狀在卷可憑，而前開各個案件處理之法律問題不盡相同，具
    有獨立性，並非被告利用同一時間、機會或在場所極接近之情況下接續可得為之
    之行為，尚難言為各該行為在事實上有不可分離之密切關係，顯係在一個預定之
    犯罪計畫之內，基於一個概括犯意反覆為之，且所犯罪名相同，時間緊接，應論
    以連續犯，依刑法第五十六條之規定，加重其刑。又被告前曾於八十六年間，因
    違反律師法案件，經法院判處有期徒刑四月，如易科罰金以三百元折算一日確定
    ，並於同年四月二十四日易科罰金執行完畢，此有本院被告全國前案紀錄表、臺
    灣高等法院檢察署刑案紀錄簡覆表各一份在卷可按，其前受有期徒刑執行完畢後
    ，於五年內再犯本件有期徒刑之罪，為累犯，應依刑法第四十七條之規定遞予加
    重其刑。另被告行為後，於犯罪未被有偵查權限之機關或公務員發覺前，即於九
    十一年七月二十四日具狀向臺灣士林地方法院檢察署檢察官自首，主動表示挪用
    乙○○所交付保全處分擔保金並陳述侵占之經過，進而接受裁判等情，除已經被
    告供陳在卷外，復有被告九十一年七月二十四日自首狀（詳見偵查卷第四頁）乙
    份在卷可參，爰依刑法第六十二條前段規定減輕其刑，並依法先加後減之。
三、原審認被告罪證明確，而予論罪科刑，固非無見，惟被告連續侵占如附表所示之
    款項，係基於概括犯意，反覆為同種類行為，應論以連續犯，原判決認係接續犯
    而判處有期徒刑六個月，尚有未洽，雖檢察官上訴指摘原判決未審酌被告另犯背
    信及違反律師法部分之犯行，為無理由 (詳如後述) ，然原判決既有前開可議之
    處，自應由本院將原判決撤銷改判。爰審酌被告曾有詐欺及違反律師法之犯罪前
    科，素行不良，此次再因為人處理法律糾紛而犯侵占之罪，其犯罪手法均與司法
    案件有所關連，惡性匪輕，及其犯罪之動機、目的、手段、所生危害、侵占之金
    額達四百六十九萬四千五百元，事發迄今其本人尚未返還被害人其所侵吞款項，
    犯後供認犯行態度尚稱良好等一切情狀，量處如主文所示之刑，以資懲儆。
四、檢察官上訴及併案意旨 (九十二年度上字第十六號、九十二年度偵字第一二四０
    號)略以：(一)被告除以侵占手法侵害乙○○之權益外，對於其他乙○○委任之案
    件更連續有延宕而致生損害於乙○○之財產與其他訴訟程序權益，諸如：乙○○
    委任被告代理台洋商業股份有限公司遷讓房屋事件中，被告並未如期告知乙○○
    案件進行進度，以致案件因未繳納裁判費而遭法院駁回；又乙○○委任被告代理
    訴請曾黃阿純給付票款事件中，被告未向乙○○報告所應繳納之擔保金，並忽略
    應注意之票據請求權時效，以致乙○○因時效消滅而喪失票據權利，因認被告另
    涉有刑法第三百四十二條之背信罪嫌，且與前開侵占犯行有牽連犯之裁判上一罪
    關係。(二)被告於泰威公司或弘一法律事務所執行業務期間，均以律師身份承接並
    執行業務，致乙○○及外界不易察覺被告並非合格律師而執行業務，被告未取得
    律師資格，意圖營利而辦理訴訟事件，因認被告違反律師法第四十八之規定，且
    與前開侵占犯行有牽連犯之裁判上一罪關係。經查：刑法第五十五條後段規定「
    犯一罪而其方法或結果之行為犯他罪名者，從一重處斷」，學說上稱為牽連犯，
    必其方法行為與目的行為間，或目的行為與結果行為間，具有不可分離或直接而
    密切之關係，始足當之；亦即必須以犯一罪之方法行為犯他罪，或以犯一罪之結
    果行為犯他罪，方有牽連關係可言。若所犯數罪間，僅有偶然之方法或結果之機
    會關係者，尚不得謂為牽連犯。故牽連犯的數行為間，有無方法或結果行為與目
    的行為之牽連關係存在，應參酌行為時客觀之事實以為決定，亦即在客觀上認其
    方法或結果行為，與犯罪之目的行為，有不可分離之直接密切關係，始克成立。
    而有關背信之部分，係被告另行處理乙○○其他法律問題所衍生之糾紛，與本案
    侵占罪並無方法行為與目的行為或目的行為與結果行為之關係，被害人乙○○於
    本院調查時，亦證稱：其不清楚台洋商業股份有限公司遷讓房屋事件與本案侵占
    案件有何關係，被告在該案中並未收取及侵占款項，至於黃阿純給付票款事件則
    與本侵占案件無關等語 (見本院九十二年五月一日訊問筆錄) ，是此部分尚難認
    與前開有罪部分有何牽連犯關係。另有關被告違反律師法部分，被害人乙○○於
    本院調查時雖稱被告為其處理土地案件時，均自稱係律師等語，惟乙○○於本案
    偵查中及原審審理時，均未提及被告冒稱律師之事，再觀諸卷附被告為乙○○處
    理相關法律問題時所書寫之文書，均未以律師名義具名，其所經營之泰威公司亦
    非律師事務所，是並無證據足以證明被告有檢察官所指違反律師法之犯行，自難
    認與前揭有罪部分有何裁判上一罪之牽連關係，本院自無從併為審理，爰退由檢
    察官就被告背信及違反律師法部分，另行依法處理。
五、被告經合法傳喚，無正當之理由不到庭辯論，爰不待其陳述，逕行判決。
據上論斷，應依刑事訴訟法第三百七十一條、第三百六十九條第一項前段、第三百六
十四條、第二百九十九條第一項前段、刑法第三百三十六條第二項、第五十六條、第
四十七條、第六十二條前段、罰金罰鍰提高標準條例第一條前段，判決如主文。
本案經檢察官謝英民到庭執行職務。
中      華      民      國    九十二    年      六      月     十九     日
                              臺灣高等法院刑事第五庭
                                  審判長法  官  曾  德  水
                                        法  官  趙  功  恆
                                        法  官  蘇  素  娥
右正本證明與原本無異。
不得上訴。
                                        書記官  何  閣  梅
中      華      民      國    九十二    年      六      月     十九     日
附錄：本案論罪科刑法條全文
中華民國刑法第三百三十六條：
 (公務公益侵占罪、業務侵占罪)
  對於公務上或因公益所持有之物，犯前條第一項之罪者，處一年以上七年以下有期
  徒刑，得併科五千元以下罰金。
  對於業務上所持有之物，犯前條第一項之罪者，處六月以上五年以下有期徒刑，得
  併科三千元以下罰金。
  前二項之未遂犯罰之。
附表：
  ┌──┬────────┬──┬───────────────────┐
  │編號│交  付  時  間  │名稱│金  額（新  臺  幣）                  │
  ├──┼────────┼──┼───────────────────┤
  │一  │九十年二月十三日│支票│一百八十六萬二千二百五十元            │
  ├──┼────────┼──┼───────────────────┤
  │二  │九十年三月十五日│支票│一百八十六萬二千二百五十元            │
  ├──┼────────┼──┼───────────────────┤
  │三  │九十年三月十五日│現金│七十萬元                              │
  ├──┼────────┼──┼───────────────────┤
  │四  │九十年年底某日  │現金│二十七萬元                            │
  ├──┴────────┼──┴───────────────────┤
  │合計                  │四百六十九萬四千五百元                      │
  └───────────┴──────────────────────┘


司法院資訊處製作；財團法人民間司法改革基金會備份。
